---
title: "Proyecto Final - Parte 1"
subtitle: "Alsea, S.A.B. de C.V. (ALSEA.MX)"
format:
  html:
    toc: true
    number-sections: true
    embed-resources: true
---

# Introducción


# Descripción general del activo y del negocio

## Giro y función principal de la empresa


## Fecha de inicio de operaciones y evolución general


## Principales líneas de negocio


## Presencia geográfica


## Marcas, subsidiarias o unidades relevantes


## Número aproximado de empleados


## Ubicación de plantas productivas, centros logísticos o infraestructura clave


## Principales competidores y posición en el mercado


## Eventos recientes relevantes


# Análisis de estados financieros
```{r}
library(readxl)
library(tidyverse)
```

```{r}
anual <- read_excel(
  "data/Alsea, S.A.B. DE C.V.xlsx",
  sheet = "Anual",
  skip = 9
)

anual <- anual[-1, -1]

anual <- anual |>
  mutate(
    `2025` = as.numeric(`2025`),
    `2024` = as.numeric(`2024`),
    `2023` = as.numeric(`2023`),
    `2022` = as.numeric(`2022`),
    `2021` = as.numeric(`2021`)
  )

head(anual)
```



## Ingresos
```{r}
ingresos <- anual |>
  filter(`Estado de Resultados` == "Ingresos netos por ventas") |>
  select(`Estado de Resultados`, `2025`, `2024`, `2023`)
cat("Ingresos netos por ventas 2025:",
    round(ingresos$`2025` / 1000, 2), "millones de MXN\n")

cat("Ingresos netos por ventas 2024:",
    round(ingresos$`2024` / 1000, 2), "millones de MXN\n")

cat("Ingresos netos por ventas 2023:",
    round(ingresos$`2023` / 1000, 2), "millones de MXN\n")
```
Los ingresos netos por ventas de Alsea han ido aumentando en los últimos tres años. En 2023 fueron de aproximadamente $76,231 millones de pesos, en 2024 subieron a $77,563 millones y en 2025 llegaron a $86,013 millones. Se puede ver que entre 2023 y 2024 el crecimiento fue pequeño, pero en 2025 el aumento fue mucho mayor. Esto muestra que la empresa ha tenido una tendencia positiva en sus ventas, sobre todo en el último año analizado.

## Margen de utilidad bruta
```{r}
utilidad_bruta <- anual |>
  filter(`Estado de Resultados` == "Utilidad bruta") |>
  select(`Estado de Resultados`, `2025`, `2024`, `2023`)
```

```{r}
margen_bruto_2025 <- utilidad_bruta$`2025` / ingresos$`2025` 
margen_bruto_2024 <- utilidad_bruta$`2024` / ingresos$`2024`
margen_bruto_2023 <- utilidad_bruta$`2023` / ingresos$`2023`

margen_bruto_2025
margen_bruto_2024
margen_bruto_2023
```


## Margen de utilidad operativa
```{r}
utilidad_operativa <- anual |>
  filter(`Estado de Resultados` == "Ganancia operativa (EBIT)") |>
  select(`Estado de Resultados`, `2025`, `2024`, `2023`)
```

```{r}
margen_operativo_2025 <- utilidad_operativa$`2025` / ingresos$`2025`
margen_operativo_2024 <- utilidad_operativa$`2024` / ingresos$`2024`
margen_operativo_2023 <- utilidad_operativa$`2023` / ingresos$`2023`

margen_operativo_2025
margen_operativo_2024
margen_operativo_2023
```


## Margen de utilidad neta
```{r}
utilidad_neta <- anual |>
  filter(`Estado de Resultados` == "Ganancia (Pérdida) Neta") |>
  select(`Estado de Resultados`, `2025`, `2024`, `2023`)
```

```{r}
margen_neto_2025 <- utilidad_neta$`2025` / ingresos$`2025`
margen_neto_2024 <- utilidad_neta$`2024` / ingresos$`2024`
margen_neto_2023 <- utilidad_neta$`2023` / ingresos$`2023`

margen_neto_2025
margen_neto_2024
margen_neto_2023
```


## Nivel de endeudamiento y estructura del capital
```{r}
estructura_capital <- anual |>
  filter(`Estado de Resultados` %in% c(
    "Pasivos Totales",
    "Total de patrimonio"
  )) |>
  select(`Estado de Resultados`, `2025`, `2024`, `2023`)

estructura_capital
```
```{r}
deuda_financiera <- anual |>
  filter(`Estado de Resultados` %in% c(
    "Créditos y préstamos no corrientes",
    "Créditos y préstamos corrientes"
  )) |>
  select(`Estado de Resultados`, `2025`, `2024`, `2023`)

deuda_financiera
```
```{r}
deuda_total_2025 <- sum(deuda_financiera$`2025`)
deuda_total_2024 <- sum(deuda_financiera$`2024`)
deuda_total_2023 <- sum(deuda_financiera$`2023`)

deuda_total_2025
deuda_total_2024
deuda_total_2023
```
```{r}
patrimonio <- estructura_capital |>
  filter(`Estado de Resultados` == "Total de patrimonio")

deuda_patrimonio_2025 <- deuda_total_2025 / patrimonio$`2025`
deuda_patrimonio_2024 <- deuda_total_2024 / patrimonio$`2024`
deuda_patrimonio_2023 <- deuda_total_2023 / patrimonio$`2023`

deuda_patrimonio_2025
deuda_patrimonio_2024
deuda_patrimonio_2023
```


# Indicadores financieros clave

## ROE


## ROA


## Deuda / Capital


## Deuda / EBITDA


## Margen EBITDA


# Cálculo del EPS trimestral 2019-2025


# Dividendos y Split

## Dividendos


## Split


# Identificación de los tipos de riesgos

## Riesgos operativos


## Riesgos macroeconómicos


## Riesgos financieros


# Conclusión


# Referencias
