---
title: "Proyecto Final - Parte 1"
subtitle: "Alsea, S.A.B. de C.V. (ALSEA.MX)"
output:
  html_document:
    toc: true
    toc_float: true
    number_sections: true
---

```{r setup, include=FALSE}
knitr::opts_chunk$set(
  warning = FALSE,
  message = FALSE
)

library(readxl)
library(tidyverse)
library(tsibble)
```

# Introducción
En esta primera parte del proyecto se realizará un análisis de Alsea, S.A.B. de C.V., con el objetivo de comprender su modelo de negocio, situación financiera y principales riesgos antes de aplicar herramientas cuantitativas para analizar el comportamiento de su acción.

Primero se describirán aspectos generales de la empresa, como su actividad principal, tamaño, presencia geográfica, marcas y posición dentro del mercado. Posteriormente, se analizarán sus estados financieros, nivel de endeudamiento e indicadores financieros como ROE, ROA, deuda sobre capital, deuda sobre EBITDA y margen EBITDA.

También se estudiará la evolución trimestral del beneficio por acción (EPS) entre 2019 y 2025, así como su política de dividendos y antecedentes de splits. Finalmente, se identificarán los principales riesgos operativos, financieros y macroeconómicos que pueden afectar a Alsea.

Con este análisis se busca tener una visión completa de la empresa y establecer una base financiera y económica para el análisis cuantitativo de riesgo que se realizará en las siguientes etapas del proyecto.

# Descripción general del activo y del negocio

## Giro y función principal de la empresa

Alsea, S.A.B. de C.V. es una empresa mexicana dedicada principalmente a la operación y desarrollo de restaurantes de marcas reconocidas internacionalmente. Su modelo de negocio consiste en operar establecimientos propios y franquiciados dentro de tres segmentos principales: comida rápida, cafeterías y restaurantes de servicio completo. Actualmente, Alsea se considera uno de los principales operadores de restaurantes en América Latina y Europa (Alsea, 2025).

## Fecha de inicio de operaciones y evolución general

La historia de la empresa comenzó en 1990, con la apertura del primer Domino’s Pizza en México y la adquisición de los derechos de franquicia maestra de la marca en el país. Posteriormente, la empresa fue creciendo mediante la incorporación de nuevas marcas y la expansión hacia otros mercados. En 1999 realizó su oferta pública inicial en la Bolsa Mexicana de Valores, donde actualmente sus acciones cotizan bajo la clave ALSEA. Entre los momentos importantes de su crecimiento se encuentran la incorporación de Starbucks en México en 2002, la expansión hacia Sudamérica, la adquisición de Vips y la entrada al mercado europeo (Alsea, s. f.).

## Principales líneas de negocio

Su modelo de negocio consiste en operar establecimientos propios y franquiciados dentro de tres segmentos principales: comida rápida, cafeterías y restaurantes de servicio completo.

Esta variedad es importante desde un punto de vista financiero porque permite que Alsea no dependa únicamente de un tipo de restaurante o consumidor. Sus operaciones se encuentran distribuidas entre distintos segmentos y mercados, lo que ayuda a diversificar sus fuentes de ingresos.

## Presencia geográfica

La empresa tiene presencia en 12 países, incluyendo México, España, Argentina, Chile, Colombia, Uruguay, Francia, Portugal, Países Bajos, Bélgica, Luxemburgo y Paraguay. Esta diversificación geográfica disminuye su dependencia de un solo país, aunque también la expone a riesgos relacionados con diferentes economías, tipos de cambio y regulaciones.

## Marcas, subsidiarias o unidades relevantes

Su portafolio incluye marcas como Domino’s Pizza, Starbucks, Burger King, Chili’s, Italianni’s, P.F. Chang’s, The Cheesecake Factory, Vips, Foster’s Hollywood y Ginos, entre otras. Esta variedad es importante desde un punto de vista financiero porque permite que Alsea no dependa únicamente de un tipo de restaurante o consumidor. Sus operaciones se encuentran distribuidas entre distintos segmentos y mercados, lo que ayuda a diversificar sus fuentes de ingresos.

## Número aproximado de empleados

El tamaño de Alsea es relevante dentro de la industria restaurantera. Al cierre de 2025 contaba con aproximadamente 4,820 unidades y durante ese año realizó 169 aperturas. Además, tenía 76,225 empleados, lo cual permite observar la escala internacional de sus operaciones.

## Ubicación de plantas productivas, centros logísticos o infraestructura clave

Además de sus restaurantes, Alsea cuenta con infraestructura para apoyar sus operaciones. Su modelo incluye centros de soporte y una cadena de suministro encargada de actividades como compras, abastecimiento, manufactura, logística y distribución. En México cuenta con centros de distribución y plantas ubicados en distintos puntos, entre ellos Estado de México, Monterrey, Hermosillo y Cancún. Esto es importante porque permite abastecer a una gran cantidad de establecimientos y mantener un mayor control sobre los productos que utilizan sus marcas.

## Principales competidores y posición en el mercado

Alsea participa en una industria altamente competitiva, donde compite con otras cadenas nacionales e internacionales de restaurantes, como McDonald’s, KFC y otros operadores de comida rápida y restaurantes, además de establecimientos independientes. La competencia no depende solamente del precio, sino también de factores como la calidad de los productos, ubicación de los restaurantes, servicio al cliente, innovación, publicidad y reconocimiento de las marcas. A pesar de esta competencia, Alsea mantiene una posición importante debido al tamaño de su operación y a la presencia de marcas reconocidas dentro de su portafolio.

## Eventos recientes relevantes

En cuanto a acontecimientos recientes, durante 2025 Alsea continuó con su estrategia de crecimiento. Destaca el acuerdo firmado con Chipotle Mexican Grill para desarrollar restaurantes de la marca en México, con la primera apertura prevista para 2026. También anunció un acuerdo con Raising Cane’s para desarrollar la marca en México. Estas decisiones muestran que la empresa continúa buscando nuevas oportunidades de crecimiento y diversificación de su portafolio.

En conjunto, Alsea puede considerarse una empresa de gran escala dentro del sector restaurantero, con un modelo de negocio diversificado tanto por marcas como por regiones. Esta diversificación representa una fortaleza porque reduce la dependencia de una sola marca o mercado; sin embargo, también aumenta la complejidad de sus operaciones y su exposición a factores económicos, cambiarios y de consumo en diferentes países.

# Análisis de estados financieros

```{r}
anual <- read_excel(
  "data/Alsea, S.A.B. DE C.V.xlsx",
  sheet = "Anual",
  skip = 9
)

anual <- anual[-1, -1]

anual <- anual |>
  mutate(
    `2025` = as.numeric(`2025`),
    `2024` = as.numeric(`2024`),
    `2023` = as.numeric(`2023`),
    `2022` = as.numeric(`2022`),
    `2021` = as.numeric(`2021`)
  )

```

## Ingresos
Los ingresos representan el dinero que obtiene la empresa por la venta de sus productos y servicios antes de descontar costos y gastos. En el caso de Alsea, corresponden principalmente a las ventas generadas por la operación de sus restaurantes y cafeterías.

```{r}
ingresos <- anual |>
  filter(`Estado de Resultados` == "Ingresos netos por ventas") |>
  select(`Estado de Resultados`, `2025`, `2024`, `2023`)
```

```{r echo=FALSE}
ingresos_tabla <- data.frame(
  Año = c(2025, 2024, 2023),
  `Ingresos (millones MXN)` = c(
    ingresos$`2025` / 1000,
    ingresos$`2024` / 1000,
    ingresos$`2023` / 1000
  )
)

ingresos_tabla
```

Los ingresos netos por ventas de Alsea han ido aumentando en los últimos tres años. En 2023 fueron de aproximadamente \$76,231 millones de pesos, en 2024 subieron a \$77,563 millones y en 2025 llegaron a \$86,013 millones. Se puede ver que entre 2023 y 2024 el crecimiento fue pequeño, de aproximadamente 1.75%, pero en 2025 el aumento fue mucho mayor, de alrededor de 10.89%. Esto muestra que la empresa ha tenido una tendencia positiva en sus ventas, sobre todo en el último año analizado.

## Margen de utilidad bruta
El margen de utilidad bruta muestra qué porcentaje de los ingresos por ventas queda después de cubrir los costos directamente relacionados con los productos y servicios que vende la empresa. Entre mayor sea este margen, mayor es la proporción de las ventas que queda disponible antes de considerar los gastos operativos, intereses e impuestos.

Para calcularlo se divide la utilidad bruta entre los ingresos netos por ventas:

$$ \text{Margen de utilidad bruta} = \frac{\text{Utilidad bruta}}{\text{Ingresos netos por ventas}} \times 100 $$

En este análisis se obtuvieron de los estados financieros de Alsea la utilidad bruta y los ingresos netos por ventas correspondientes a 2023, 2024 y 2025. Después se dividió la utilidad bruta de cada año entre los ingresos del mismo año para obtener el margen correspondiente.

```{r}
utilidad_bruta <- anual |>
  filter(`Estado de Resultados` == "Utilidad bruta") |>
  select(`Estado de Resultados`, `2025`, `2024`, `2023`)
```

```{r echo=FALSE}

utilidad_bruta_tabla <- data.frame(
  Año = c(2025, 2024, 2023),
  Utilidad_bruta = c(
    utilidad_bruta$`2025` / 1000,
    utilidad_bruta$`2024` / 1000,
    utilidad_bruta$`2023` / 1000
  )
)

utilidad_bruta_tabla
```

```{r echo=FALSE}
margen_bruto_2025 <- utilidad_bruta$`2025` / ingresos$`2025`
margen_bruto_2024 <- utilidad_bruta$`2024` / ingresos$`2024`
margen_bruto_2023 <- utilidad_bruta$`2023` / ingresos$`2023`

```

```{r echo =FALSE  }
margen_bruto_tabla <- data.frame(
  Año = c(2025, 2024, 2023),
  Margen_bruto = c(
    margen_bruto_2025 * 100,
    margen_bruto_2024 * 100,
    margen_bruto_2023 * 100
  )
)

margen_bruto_tabla
```

El margen de utilidad bruta de Alsea se mantuvo bastante estable en los tres años analizados. En 2023 fue de aproximadamente 66.68%, en 2024 subió ligeramente a 66.98% y en 2025 bajó a 66.02%. Aunque hubo una pequeña disminución en 2025, el margen se ha mantenido alrededor del 66%, por lo que no se observan cambios muy grandes en la proporción de utilidad que queda después de cubrir el costo directo de las ventas.

## Margen de utilidad operativa
El margen de utilidad operativa muestra qué porcentaje de los ingresos queda después de cubrir los costos de venta y los gastos necesarios para operar el negocio. Este margen permite observar qué tan eficiente es la empresa en su operación principal antes de considerar intereses e impuestos.

Para calcularlo se divide la utilidad operativa entre los ingresos netos por ventas:

$$ \text{Margen de utilidad operativa} = \frac{\text{Utilidad operativa}}{\text{Ingresos netos por ventas}} \times 100 $$

En este análisis se obtuvo la ganancia operativa (EBIT) de Alsea para 2023, 2024 y 2025 y se dividió entre los ingresos netos por ventas de cada año para calcular el margen operativo correspondiente.


```{r}
utilidad_operativa <- anual |>
  filter(`Estado de Resultados` == "Ganancia operativa (EBIT)") |>
  select(`Estado de Resultados`, `2025`, `2024`, `2023`)
```

```{r echo =FALSE}
utilidad_operativa_tabla <- data.frame(
  Año = c(2025, 2024, 2023),
  Utilidad_operativa = c(
    utilidad_operativa$`2025` / 1000,
    utilidad_operativa$`2024` / 1000,
    utilidad_operativa$`2023` / 1000
  )
)

utilidad_operativa_tabla
```

```{r}
margen_operativo_2025 <- utilidad_operativa$`2025` / ingresos$`2025`
margen_operativo_2024 <- utilidad_operativa$`2024` / ingresos$`2024`
margen_operativo_2023 <- utilidad_operativa$`2023` / ingresos$`2023`

```

```{r echo=FALSE}
margen_operativo_tabla <- data.frame(
  Año = c(2025, 2024, 2023),
  Margen_operativo = c(
    margen_operativo_2025 * 100,
    margen_operativo_2024 * 100,
    margen_operativo_2023 * 100
  )
)

margen_operativo_tabla
```

La utilidad operativa de Alsea aumentó ligeramente en los tres años analizados, pasando de \$8,030.019 millones de pesos en 2023 a \$8,197.673 millones en 2024 y \$8,228.641 millones en 2025. Sin embargo, el margen operativo fue de 10.53% en 2023, 10.57% en 2024 y bajó a 9.57% en 2025. Esto quiere decir que, aunque la utilidad operativa aumentó en términos de dinero, en 2025 representó una menor proporción de las ventas, por lo que los gastos operativos tuvieron un mayor peso sobre los ingresos.

## Margen de utilidad neta
El margen de utilidad neta muestra qué porcentaje de los ingresos termina convirtiéndose en utilidad para la empresa después de considerar todos los costos y gastos, incluyendo los gastos operativos, intereses e impuestos. Este margen permite observar qué tan rentable es la empresa al final de todo el proceso.

Para calcularlo se divide la utilidad neta entre los ingresos netos por ventas:

$$ \text{Margen de utilidad neta} = \frac{\text{Utilidad neta}}{\text{Ingresos netos por ventas}} \times 100 $$

En este análisis se obtuvo la utilidad neta de Alsea para 2023, 2024 y 2025 y se dividió entre los ingresos netos por ventas de cada año para calcular el margen neto correspondiente.


```{r}
utilidad_neta <- anual |>
  filter(`Estado de Resultados` == "Ganancia (Pérdida) Neta") |>
  select(`Estado de Resultados`, `2025`, `2024`, `2023`)

```

```{r echo=FALSE}
utilidad_neta_tabla <- data.frame(
  Año = c(2025, 2024, 2023),
  Utilidad_neta = c(
    utilidad_neta$`2025` / 1000,
    utilidad_neta$`2024` / 1000,
    utilidad_neta$`2023` / 1000
  )
)

utilidad_neta_tabla
```

```{r}
margen_neto_2025 <- utilidad_neta$`2025` / ingresos$`2025`
margen_neto_2024 <- utilidad_neta$`2024` / ingresos$`2024`
margen_neto_2023 <- utilidad_neta$`2023` / ingresos$`2023`
```

```{r echo=FALSE}
margen_neto_tabla <- data.frame(
  Año = c(2025, 2024, 2023),
  Margen_neto = c(
    margen_neto_2025 * 100,
    margen_neto_2024 * 100,
    margen_neto_2023 * 100
  )
)

margen_neto_tabla
```

La utilidad neta de Alsea cambió bastante durante los tres años analizados. En 2023 fue de \$3,041.618 millones de pesos, en 2024 bajó a \$762.591 millones y en 2025 volvió a aumentar a \$2,235.932 millones. Esto también se refleja en el margen neto, que fue de 3.989999% en 2023, bajó a 0.9831872% en 2024 y después aumentó a 2.599526% en 2025. Esto muestra que 2024 fue el año más débil de los tres en cuanto a la utilidad final que Alsea logró conservar de sus ventas, mientras que en 2025 hubo una recuperación, aunque todavía sin regresar al nivel de 2023.

## Nivel de endeudamiento y estructura del capital
El nivel de endeudamiento permite observar qué tan dependiente es una empresa del financiamiento externo para operar y crecer. Por otro lado, la estructura del capital muestra cómo se financian los activos de la empresa, principalmente a través de deuda y patrimonio.

Para este análisis se tomaron los pasivos totales, el patrimonio y la deuda financiera de Alsea para 2023, 2024 y 2025. La deuda financiera se obtuvo sumando los créditos y préstamos corrientes y no corrientes de cada año.

$$ \text{Deuda financiera total} = \text{Deuda corriente} + \text{Deuda no corriente} $$

También se calculó la relación deuda/patrimonio para observar cuánta deuda financiera tiene la empresa por cada peso aportado por los accionistas:

$$ \text{Deuda/Patrimonio} = \frac{\text{Deuda financiera total}}{\text{Patrimonio}} $$

Un valor mayor en esta relación indica un mayor nivel de apalancamiento financiero y, por lo tanto, una mayor dependencia de la deuda en comparación con los recursos propios de la empresa.


```{r}
estructura_capital <- anual |>
  filter(`Estado de Resultados` %in% c(
    "Pasivos Totales",
    "Total de patrimonio"
  )) |>
  select(`Estado de Resultados`, `2025`, `2024`, `2023`)
```

```{r echo=FALSE}
estructura_capital_tabla <- data.frame(
  Año = c(2025, 2024, 2023),
  Patrimonio = c(
    estructura_capital$`2025`[1] / 1000,
    estructura_capital$`2024`[1] / 1000,
    estructura_capital$`2023`[1] / 1000
  ),
  Pasivos = c(
    estructura_capital$`2025`[2] / 1000,
    estructura_capital$`2024`[2] / 1000,
    estructura_capital$`2023`[2] / 1000
  )
)

estructura_capital_tabla

```

```{r}
deuda_financiera <- anual |>
  filter(`Estado de Resultados` %in% c(
    "Créditos y préstamos no corrientes",
    "Créditos y préstamos corrientes"
  )) |>
  select(`Estado de Resultados`, `2025`, `2024`, `2023`)
```

```{r echo=FALSE}
deuda_financiera_tabla <- data.frame(
  Año = c(2025, 2024, 2023),
  Deuda_no_corriente = c(
    deuda_financiera$`2025`[1] / 1000,
    deuda_financiera$`2024`[1] / 1000,
    deuda_financiera$`2023`[1] / 1000
  ),
  Deuda_corriente = c(
    deuda_financiera$`2025`[2] / 1000,
    deuda_financiera$`2024`[2] / 1000,
    deuda_financiera$`2023`[2] / 1000
  )
)

deuda_financiera_tabla
```

```{r}
deuda_total_2025 <- sum(deuda_financiera$`2025`)
deuda_total_2024 <- sum(deuda_financiera$`2024`)
deuda_total_2023 <- sum(deuda_financiera$`2023`)
```

```{r echo=FALSE}
deuda_total_tabla <- data.frame(
  Año = c(2025, 2024, 2023),
  Deuda_total = c(
    deuda_total_2025 / 1000,
    deuda_total_2024 / 1000,
    deuda_total_2023 / 1000
  )
)

deuda_total_tabla
```

```{r}
patrimonio <- estructura_capital |>
  filter(`Estado de Resultados` == "Total de patrimonio")

deuda_patrimonio_2025 <- deuda_total_2025 / patrimonio$`2025`
deuda_patrimonio_2024 <- deuda_total_2024 / patrimonio$`2024`
deuda_patrimonio_2023 <- deuda_total_2023 / patrimonio$`2023`
```

```{r echo=FALSE}
deuda_patrimonio_tabla <- data.frame(
  Año = c(2025, 2024, 2023),
  Deuda_patrimonio = c(
    deuda_patrimonio_2025,
    deuda_patrimonio_2024,
    deuda_patrimonio_2023
  )
)

deuda_patrimonio_tabla
```

La estructura de capital de Alsea muestra que los pasivos son mayores que el patrimonio en los tres años analizados. En 2023 los pasivos fueron de \$67,836.506 millones de pesos y el patrimonio de \$9,597.084 millones. En 2024 los pasivos aumentaron a \$72,925.233 millones, mientras que el patrimonio disminuyó a \$9,397.692 millones. Para 2025 los pasivos bajaron a \$71,518.037 millones, pero el patrimonio también disminuyó a \$8,778.766 millones.

En cuanto a la deuda financiera, en 2023 la deuda no corriente fue de \$39,483.732 millones y la deuda corriente de \$5,053.248 millones, dando una deuda total de \$44,536.980 millones. En 2024 la deuda no corriente aumentó a \$43,823.029 millones y la corriente a \$6,519.771 millones, por lo que la deuda total llegó a \$50,342.800 millones. Para 2025 la deuda no corriente bajó a \$33,334.765 millones, pero la deuda corriente aumentó bastante hasta \$17,559.845 millones, haciendo que la deuda total subiera a \$50,894.610 millones.\
También se puede ver que la relación deuda/patrimonio ha ido aumentando, pasando de **4.640678 en 2023**, a **5.356932 en 2024** y finalmente a **5.797467 en 2025**. Esto quiere decir que Alsea tiene una cantidad cada vez mayor de deuda financiera en relación con su patrimonio. Aunque en 2025 disminuyó la deuda de largo plazo, aumentó bastante la deuda corriente y el patrimonio siguió bajando, por lo que el nivel de apalancamiento de la empresa terminó siendo mayor.

# Indicadores financieros clave

## ROE
El ROE (Return on Equity) mide qué tan rentable es una empresa en relación con el patrimonio de sus accionistas. Este indicador permite observar cuánta utilidad genera la empresa por cada peso de patrimonio.

Para calcularlo se divide la utilidad neta entre el patrimonio:

$$ ROE = \frac{\text{Utilidad neta}}{\text{Patrimonio}} \times 100 $$

En este análisis se utilizó la utilidad neta y el patrimonio de Alsea para 2023, 2024 y 2025. Aunque se muestran los tres años para observar su evolución, el dato más actual corresponde a 2025.

```{r}
roe_2025 <- utilidad_neta$`2025` / patrimonio$`2025`
roe_2024 <- utilidad_neta$`2024` / patrimonio$`2024`
roe_2023 <- utilidad_neta$`2023` / patrimonio$`2023`
```

```{r echo=FALSE}
roe_tabla <- data.frame(
  Año = c(2025, 2024, 2023),
  ROE = c(
    roe_2025 * 100,
    roe_2024 * 100,
    roe_2023 * 100
  )
)

roe_tabla
```

El ROE de Alsea cambió bastante durante los tres años analizados. En 2023 fue de 31.69%, en 2024 bajó a 8.11% y en 2025, que es el dato más reciente, volvió a aumentar hasta 25.47%. Esto significa que en 2025 Alsea generó aproximadamente $0.25 pesos de utilidad neta por cada peso de patrimonio. La recuperación del ROE se relaciona con el aumento de la utilidad neta de la empresa durante 2025. Sin embargo, el indicador todavía se encuentra por debajo del nivel de 2023. Además, debido a que Alsea tiene un nivel importante de endeudamiento y un patrimonio relativamente menor, el ROE debe analizarse junto con sus indicadores de apalancamiento, ya que un ROE alto no necesariamente significa que toda la mejora provenga únicamente de una mayor eficiencia del negocio.

## ROA
El ROA (Return on Assets) mide qué tan eficiente es una empresa para generar utilidad a partir de sus activos. Este indicador permite observar cuánta utilidad produce la empresa por cada peso invertido en activos.

Para calcularlo se divide la utilidad neta entre los activos totales:

$$ ROA = \frac{\text{Utilidad neta}}{\text{Activos totales}} \times 100 $$

En este análisis se utilizó la utilidad neta y los activos totales de Alsea para 2023, 2024 y 2025. Aunque se muestran los tres años para observar su evolución, el dato más actual corresponde a 2025.

```{r}
activos <- anual |>
  filter(`Estado de Resultados` == "Activos Totales") |>
  select(`Estado de Resultados`, `2025`, `2024`, `2023`)

```

```{r}
roa_2025 <- utilidad_neta$`2025` / activos$`2025`
roa_2024 <- utilidad_neta$`2024` / activos$`2024`
roa_2023 <- utilidad_neta$`2023` / activos$`2023`
```

```{r echo =FALSE}
roa_tabla <- data.frame(
  Año = c(2025, 2024, 2023),
  ROA = c(
    roa_2025 * 100,
    roa_2024 * 100,
    roa_2023 * 100
  )
)

roa_tabla
```
El ROA de Alsea fue de 3.93% en 2023, bajó a 0.93% en 2024 y en 2025, que es el dato más reciente, aumentó a 2.78%. Esto significa que en 2025 Alsea generó aproximadamente $0.028 pesos de utilidad neta por cada peso invertido en activos. La recuperación del ROA se relaciona con el aumento de la utilidad neta durante 2025, aunque todavía no alcanza el nivel de 2023. En el caso de Alsea, este indicador es importante porque la empresa requiere una cantidad considerable de activos para operar su red de restaurantes, cafeterías, centros de distribución e infraestructura, por lo que el ROA permite observar qué tan bien está aprovechando esos recursos para generar ganancias.

## Deuda / Capital
La relación Deuda/Capital muestra qué proporción de la estructura de financiamiento de una empresa proviene de deuda. Este indicador permite observar qué tan dependiente es la empresa del financiamiento con deuda en comparación con el capital total utilizado para financiarse.

Para calcularlo se divide la deuda financiera total entre la suma de la deuda financiera y el patrimonio:

$$ \text{Deuda/Capital} = \frac{\text{Deuda financiera total}} {\text{Deuda financiera total} + \text{Patrimonio}} \times 100 $$

En este análisis se utilizó la deuda financiera total y el patrimonio de Alsea para 2023, 2024 y 2025. Aunque se muestran los tres años para observar su evolución, el dato más actual corresponde a 2025.
```{r}
deuda_capital_2025 <- deuda_total_2025 / (deuda_total_2025 + patrimonio$`2025`)
deuda_capital_2024 <- deuda_total_2024 / (deuda_total_2024 + patrimonio$`2024`)
deuda_capital_2023 <- deuda_total_2023 / (deuda_total_2023 + patrimonio$`2023`)
```

```{r echo =FALSE}
deuda_capital_tabla <- data.frame(
  Año = c(2025, 2024, 2023),
  Deuda_Capital = c(
    deuda_capital_2025 * 100,
    deuda_capital_2024 * 100,
    deuda_capital_2023 * 100
  )
)

deuda_capital_tabla
```
La relación Deuda/Capital de Alsea fue de aproximadamente 82.27% en 2023, aumentó a 84.27% en 2024 y en 2025, que es el dato más reciente, llegó a 85.29%. Esto significa que una parte muy importante del capital utilizado para financiar a la empresa proviene de deuda. En el caso de Alsea, este indicador es relevante porque la empresa opera una red muy grande de restaurantes y requiere recursos para mantener sus operaciones, abrir nuevas unidades y financiar su infraestructura. El aumento de esta relación muestra una mayor dependencia del financiamiento con deuda, lo que puede aumentar el riesgo financiero si la empresa enfrenta mayores costos de financiamiento o una disminución en su capacidad para generar utilidades.

## Deuda / EBITDA
La relación Deuda/EBITDA muestra cuántas veces el EBITDA de una empresa representa su nivel de deuda financiera. Este indicador se utiliza para evaluar qué tan pesada es la deuda en relación con la capacidad que tiene la empresa para generar recursos a partir de su operación.

Para calcularlo se divide la deuda financiera total entre el EBITDA:

$$ \text{Deuda/EBITDA} = \frac{\text{Deuda financiera total}}{\text{EBITDA}} $$

En este análisis se utilizó la deuda financiera total y el EBITDA de Alsea para 2023, 2024 y 2025. Aunque se muestran los tres años para observar su evolución, el dato más actual corresponde a 2025.

```{r}
ebitda <- anual |>
  filter(`Estado de Resultados` == "EBITDA") |>
  select(`Estado de Resultados`, `2025`, `2024`, `2023`)

```

```{r}
deuda_ebitda_2025 <- deuda_total_2025 / ebitda$`2025`
deuda_ebitda_2024 <- deuda_total_2024 / ebitda$`2024`
deuda_ebitda_2023 <- deuda_total_2023 / ebitda$`2023`

```

```{r echo=FALSE}
deuda_ebitda_tabla <- data.frame(
  Año = c(2025, 2024, 2023),
  Deuda_EBITDA = c(
    deuda_ebitda_2025,
    deuda_ebitda_2024,
    deuda_ebitda_2023
  )
)

deuda_ebitda_tabla
```
La relación Deuda/EBITDA de Alsea fue de aproximadamente 2.81 veces en 2023, aumentó a 3.11 veces en 2024 y en 2025, que es el dato más reciente, disminuyó ligeramente a 3.01 veces. Esto significa que la deuda financiera de Alsea equivale aproximadamente a tres veces el EBITDA que genera la empresa. La disminución de 2025 representa una pequeña mejora respecto a 2024, aunque el nivel sigue siendo mayor al de 2023. En el caso de Alsea, este indicador es importante porque permite evaluar si la generación operativa de sus restaurantes y demás unidades es suficiente en relación con el nivel de deuda que mantiene la empresa.

## Margen EBITDA
El margen EBITDA muestra qué porcentaje de los ingresos se convierte en EBITDA, es decir, en ganancias antes de intereses, impuestos, depreciación y amortización. Este indicador permite observar la rentabilidad operativa del negocio sin considerar todavía los efectos del financiamiento, los impuestos y los cargos contables relacionados con depreciación y amortización.

Para calcularlo se divide el EBITDA entre los ingresos netos por ventas:

$$ \text{Margen EBITDA} = \frac{\text{EBITDA}}{\text{Ingresos netos por ventas}} \times 100 $$

En este análisis se utilizó el EBITDA y los ingresos netos por ventas de Alsea para 2023, 2024 y 2025. Aunque se muestran los tres años para observar su evolución, el dato más actual corresponde a 2025.

```{r}
margen_ebitda_2025 <- ebitda$`2025` / ingresos$`2025`
margen_ebitda_2024 <- ebitda$`2024` / ingresos$`2024`
margen_ebitda_2023 <- ebitda$`2023` / ingresos$`2023`
```

```{r}
margen_ebitda_tabla <- data.frame(
  Año = c(2025, 2024, 2023),
  Margen_EBITDA = c(
    margen_ebitda_2025 * 100,
    margen_ebitda_2024 * 100,
    margen_ebitda_2023 * 100
  )
)

margen_ebitda_tabla

```
El margen EBITDA de Alsea fue de aproximadamente 20.76% en 2023, aumentó ligeramente a 20.89% en 2024 y en 2025, que es el dato más reciente, disminuyó a 19.66%. Esto significa que en 2025 alrededor del 19.66% de los ingresos de la empresa se convirtió en EBITDA. En el caso de Alsea, este indicador es importante porque permite observar qué tan rentable es la operación de sus restaurantes y demás unidades antes de considerar intereses, impuestos, depreciación y amortización. La disminución observada en 2025 muestra que una menor proporción de las ventas terminó convirtiéndose en EBITDA, por lo que la rentabilidad operativa fue un poco menor que en los dos años anteriores.

# Cálculo del EPS trimestral 2019-2025
El EPS (Earnings Per Share) o utilidad por acción muestra cuánto beneficio genera la empresa por cada acción en circulación. En este caso se utiliza el EPS diluido, ya que considera el posible efecto de instrumentos que podrían aumentar el número de acciones y reducir la utilidad correspondiente a cada una.

Para este análisis se utilizaron datos trimestrales de FactSet desde 2019 hasta 2025 con el objetivo de observar cómo ha evolucionado la rentabilidad por acción de Alsea y qué tan estable ha sido durante el periodo.

```{r}
eps <- read_excel(
  "data/EPS_ALSEA.xlsx",
  skip = 7)
eps <- eps |>
  mutate(across(-`...1`,as.numeric))
```

```{r}
eps_diluido <- eps |>
  filter(`...1` == "EPS (diluted)")
```

```{r echo= FALSE}
eps_tabla <- data.frame(
  Fecha = yearquarter(c(
    "2019 Q1", "2019 Q2", "2019 Q3", "2019 Q4",
    "2020 Q1", "2020 Q2", "2020 Q3", "2020 Q4",
    "2021 Q1", "2021 Q2", "2021 Q3", "2021 Q4",
    "2022 Q1", "2022 Q2", "2022 Q3", "2022 Q4",
    "2023 Q1", "2023 Q2", "2023 Q3", "2023 Q4",
    "2024 Q1", "2024 Q2", "2024 Q3", "2024 Q4",
    "2025 Q1", "2025 Q2", "2025 Q3", "2025 Q4"
  )),

  EPS = round(c(
    eps_diluido$`MAR '19`, eps_diluido$`JUN '19`, eps_diluido$`SEP '19`, eps_diluido$`DEC '19`,
    eps_diluido$`MAR '20`, eps_diluido$`JUN '20`, eps_diluido$`SEP '20`, eps_diluido$`DEC '20`,
    eps_diluido$`MAR '21`, eps_diluido$`JUN '21`, eps_diluido$`SEP '21`, eps_diluido$`DEC '21`,
    eps_diluido$`MAR '22`, eps_diluido$`JUN '22`, eps_diluido$`SEP '22`, eps_diluido$`DEC '22`,
    eps_diluido$`MAR '23`, eps_diluido$`JUN '23`, eps_diluido$`SEP '23`, eps_diluido$`DEC '23`,
    eps_diluido$`MAR '24`, eps_diluido$`JUN '24`, eps_diluido$`SEP '24`, eps_diluido$`DEC '24`,
    eps_diluido$`MAR '25`, eps_diluido$`JUN '25`, eps_diluido$`SEP '25`, eps_diluido$`DEC '25`
  ), 4)
)
eps_tabla <- eps_tabla |>
  as_tsibble(index = Fecha)
```

```{r}
plot(
  as.Date(eps_tabla$Fecha),
  eps_tabla$EPS,
  type = "o",
  xlab = "Fecha",
  ylab = "EPS",
  main = "Evolución trimestral del EPS de Alsea"
)

abline(h = 0)
```
El EPS diluido de Alsea presentó cambios importantes entre 2019 y 2025, por lo que no se puede considerar completamente estable durante todo el periodo. En 2019 los valores se mantuvieron positivos y relativamente bajos, pero en 2020 hubo una caída muy fuerte, especialmente en el segundo trimestre, cuando el EPS llegó a -3.1161. Esto muestra un deterioro importante en la rentabilidad por acción durante ese año.

A partir de 2021 comenzó una recuperación. Aunque el primer trimestre todavía fue negativo, posteriormente el EPS regresó a valores positivos. Durante 2022 y 2023 se observa una mejora más clara y el punto más alto del periodo se presentó en el cuarto trimestre de 2023, con un EPS de 1.8485.

En 2024 el EPS volvió a disminuir y mostró valores más bajos, mientras que en 2025 se observa una nueva recuperación, principalmente en el segundo trimestre, cuando alcanzó 1.4079. En general, la gráfica muestra que la rentabilidad por acción de Alsea ha tenido periodos de caídas fuertes y recuperaciones posteriores, por lo que existe una variación importante entre trimestres y no se observa una estabilidad completa en el tiempo.

# Dividendos y Split

## Dividendos
Alsea sí ha distribuido dividendos a sus accionistas, aunque no mantiene una frecuencia completamente constante. Para analizar su historial de dividendos se utilizó información obtenida de FactSet, donde se muestran las fechas ex-dividendo y el monto pagado por acción.

```{r}
dividendos <- read_excel(
  "data/Price_Summary.xlsx",
  sheet = "Price Summary",
  skip = 3)
```

```{r}
dividendos_hist <- dividendos |>
  select(`Ex-Date`, Amt) |>
  filter(`Ex-Date` != "06-May-2026")

dividendos_hist
```
De acuerdo con el historial obtenido, Alsea realizó pagos de dividendos en 2013 y posteriormente de manera más frecuente entre 2015 y 2018. Sin embargo, después del pago realizado en 2018 hubo un periodo prolongado sin distribución de dividendos, ya que entre 2019 y 2023 no se registraron nuevos pagos.

En 2024 la empresa retomó la distribución de utilidades con un dividendo de $1.20 MXN por acción, y en 2025 realizó nuevamente un pago, aunque por un monto menor, de aproximadamente $0.5342 MXN por acción.

Este comportamiento muestra que Alsea no mantiene una frecuencia fija de pago de dividendos. Después de varios años en los que los pagos fueron relativamente frecuentes, la empresa suspendió su distribución durante varios años y posteriormente la retomó en 2024. Por lo tanto, la política de dividendos ha presentado cambios importantes a lo largo del tiempo y los dividendos no pueden considerarse un flujo completamente estable o predecible para los accionistas.

## Split
Alsea también ha realizado splits de sus acciones históricamente, aunque estos eventos ocurrieron antes del periodo de 2019 a 2025. Entre los antecedentes destaca el split realizado el 7 de febrero de 2007, con una proporción de 4 a 1, lo que significa que por cada acción existente se generaron cuatro acciones después del ajuste.

Posteriormente se registraron otros ajustes, entre ellos uno en 2008 y el split más reciente de la empresa, realizado el 24 de abril de 2012, con una proporción aproximada de 1.0267 a 1.

Durante el periodo analizado de 2019 a 2025 no se registraron nuevos splits de las acciones de Alsea. Por lo tanto, aunque la empresa sí tiene antecedentes de divisiones de acciones, estos eventos no han sido una práctica reciente y no tuvieron efecto directo sobre el número de acciones mediante splits durante los años analizados.

# Identificación de los tipos de riesgos

## Riesgos operativos

Uno de los riesgos más importantes es la inflación, ya que puede aumentar el precio de alimentos, materias primas, energía, transporte y salarios. Para Alsea esto es relevante porque estos elementos forman parte importante del costo de operación de sus restaurantes. En los resultados analizados se observa que, aunque los ingresos aumentaron aproximadamente 10.89% en 2025, el margen bruto disminuyó de 66.98% en 2024 a 66.02% en 2025 y el margen operativo pasó de 10.57% a 9.57%. Esto muestra que un crecimiento en las ventas no necesariamente significa una mejora en la misma proporción de la rentabilidad, especialmente cuando aumentan los costos.

## Riesgos macroeconómicos

Alsea se encuentra expuesta a diferentes riesgos macroeconómicos debido a que opera en varios países y su negocio depende directamente del consumo de las personas. Entre los factores que más pueden afectar a la empresa se encuentran la inflación, el crecimiento económico, el tipo de cambio y las tasas de interés.

También existe riesgo relacionado con el crecimiento económico y el consumo. Alsea opera restaurantes, cafeterías y establecimientos de comida, por lo que una parte de sus ventas depende del ingreso disponible de los consumidores. Durante periodos de menor crecimiento económico, desempleo o pérdida del poder adquisitivo, las personas pueden disminuir la frecuencia con la que comen fuera de casa o buscar opciones más económicas. Esto podría afectar las ventas de las diferentes marcas operadas por la empresa.

Otro factor relevante es el tipo de cambio. Alsea tiene presencia en 12 países, por lo que obtiene ingresos y realiza operaciones en diferentes monedas. Los cambios en el valor del peso mexicano frente al dólar, euro y otras monedas pueden afectar tanto el valor de sus resultados internacionales como el costo de algunos insumos y obligaciones. Aunque la diversificación geográfica reduce la dependencia de un solo mercado, también aumenta la exposición de la empresa a movimientos cambiarios.

En conjunto, Alsea presenta una exposición importante a las condiciones económicas de los países donde opera. La combinación de inflación elevada, menor crecimiento económico, movimientos desfavorables en los tipos de cambio y tasas de interés altas podría afectar sus ventas, costos y gastos financieros. Por esta razón, aunque la empresa cuenta con una operación diversificada y sus ingresos han mostrado crecimiento, sus resultados financieros también pueden ser sensibles a cambios en el entorno macroeconómico.

## Riesgos financieros

Finalmente, las tasas de interés representan un riesgo importante debido al nivel de endeudamiento de Alsea. En 2025 la relación deuda/capital fue aproximadamente de 85.29% y la deuda/EBITDA se ubicó alrededor de 3.01 veces. Esto significa que un aumento en las tasas de interés podría incrementar el costo del financiamiento y ejercer mayor presión sobre las utilidades y el flujo de efectivo de la empresa.

# Conclusión

# Referencias
