---
title: "Proyecto Final - Parte 1"
subtitle: "Alsea, S.A.B. de C.V. (ALSEA.MX)"
output:
  html_document:
    toc: true
    toc_float: true
    number_sections: true
---

```{r setup, include=FALSE}
knitr::opts_chunk$set(
  warning = FALSE,
  message = FALSE
)

library(readxl)
library(tidyverse)
```

# Introducción
En esta primera parte del proyecto se realizará un análisis de Alsea, S.A.B. de C.V., con el objetivo de comprender su modelo de negocio, situación financiera y principales riesgos antes de aplicar herramientas cuantitativas para analizar el comportamiento de su acción.

Primero se describirán aspectos generales de la empresa, como su actividad principal, tamaño, presencia geográfica, marcas y posición dentro del mercado. Posteriormente, se analizarán sus estados financieros, nivel de endeudamiento e indicadores financieros como ROE, ROA, deuda sobre capital, deuda sobre EBITDA y margen EBITDA.

También se estudiará la evolución trimestral del beneficio por acción (EPS) entre 2019 y 2025, así como su política de dividendos y antecedentes de splits. Finalmente, se identificarán los principales riesgos operativos, financieros y macroeconómicos que pueden afectar a Alsea.

Con este análisis se busca tener una visión completa de la empresa y establecer una base financiera y económica para el análisis cuantitativo de riesgo que se realizará en las siguientes etapas del proyecto.

# Descripción general del activo y del negocio

## Giro y función principal de la empresa

Alsea, S.A.B. de C.V. es una empresa mexicana dedicada principalmente a la operación y desarrollo de restaurantes de marcas reconocidas internacionalmente. Su modelo de negocio consiste en operar establecimientos propios y franquiciados dentro de tres segmentos principales: comida rápida, cafeterías y restaurantes de servicio completo. Actualmente, Alsea se considera uno de los principales operadores de restaurantes en América Latina y Europa (Alsea, 2025).

## Fecha de inicio de operaciones y evolución general

La historia de la empresa comenzó en 1990, con la apertura del primer Domino’s Pizza en México y la adquisición de los derechos de franquicia maestra de la marca en el país. Posteriormente, la empresa fue creciendo mediante la incorporación de nuevas marcas y la expansión hacia otros mercados. En 1999 realizó su oferta pública inicial en la Bolsa Mexicana de Valores, donde actualmente sus acciones cotizan bajo la clave ALSEA. Entre los momentos importantes de su crecimiento se encuentran la incorporación de Starbucks en México en 2002, la expansión hacia Sudamérica, la adquisición de Vips y la entrada al mercado europeo (Alsea, s. f.).

## Principales líneas de negocio

Su modelo de negocio consiste en operar establecimientos propios y franquiciados dentro de tres segmentos principales: comida rápida, cafeterías y restaurantes de servicio completo.

Esta variedad es importante desde un punto de vista financiero porque permite que Alsea no dependa únicamente de un tipo de restaurante o consumidor. Sus operaciones se encuentran distribuidas entre distintos segmentos y mercados, lo que ayuda a diversificar sus fuentes de ingresos.

## Presencia geográfica

La empresa tiene presencia en 12 países, incluyendo México, España, Argentina, Chile, Colombia, Uruguay, Francia, Portugal, Países Bajos, Bélgica, Luxemburgo y Paraguay. Esta diversificación geográfica disminuye su dependencia de un solo país, aunque también la expone a riesgos relacionados con diferentes economías, tipos de cambio y regulaciones.

## Marcas, subsidiarias o unidades relevantes

Su portafolio incluye marcas como Domino’s Pizza, Starbucks, Burger King, Chili’s, Italianni’s, P.F. Chang’s, The Cheesecake Factory, Vips, Foster’s Hollywood y Ginos, entre otras. Esta variedad es importante desde un punto de vista financiero porque permite que Alsea no dependa únicamente de un tipo de restaurante o consumidor. Sus operaciones se encuentran distribuidas entre distintos segmentos y mercados, lo que ayuda a diversificar sus fuentes de ingresos.

## Número aproximado de empleados

El tamaño de Alsea es relevante dentro de la industria restaurantera. Al cierre de 2025 contaba con aproximadamente 4,820 unidades y durante ese año realizó 169 aperturas. Además, tenía 76,225 empleados, lo cual permite observar la escala internacional de sus operaciones.

## Ubicación de plantas productivas, centros logísticos o infraestructura clave

Además de sus restaurantes, Alsea cuenta con infraestructura para apoyar sus operaciones. Su modelo incluye centros de soporte y una cadena de suministro encargada de actividades como compras, abastecimiento, manufactura, logística y distribución. En México cuenta con centros de distribución y plantas ubicados en distintos puntos, entre ellos Estado de México, Monterrey, Hermosillo y Cancún. Esto es importante porque permite abastecer a una gran cantidad de establecimientos y mantener un mayor control sobre los productos que utilizan sus marcas.

## Principales competidores y posición en el mercado

Alsea participa en una industria altamente competitiva, donde compite con otras cadenas nacionales e internacionales de restaurantes, como McDonald’s, KFC y otros operadores de comida rápida y restaurantes, además de establecimientos independientes. La competencia no depende solamente del precio, sino también de factores como la calidad de los productos, ubicación de los restaurantes, servicio al cliente, innovación, publicidad y reconocimiento de las marcas. A pesar de esta competencia, Alsea mantiene una posición importante debido al tamaño de su operación y a la presencia de marcas reconocidas dentro de su portafolio.

## Eventos recientes relevantes

En cuanto a acontecimientos recientes, durante 2025 Alsea continuó con su estrategia de crecimiento. Destaca el acuerdo firmado con Chipotle Mexican Grill para desarrollar restaurantes de la marca en México, con la primera apertura prevista para 2026. También anunció un acuerdo con Raising Cane’s para desarrollar la marca en México. Estas decisiones muestran que la empresa continúa buscando nuevas oportunidades de crecimiento y diversificación de su portafolio.

En conjunto, Alsea puede considerarse una empresa de gran escala dentro del sector restaurantero, con un modelo de negocio diversificado tanto por marcas como por regiones. Esta diversificación representa una fortaleza porque reduce la dependencia de una sola marca o mercado; sin embargo, también aumenta la complejidad de sus operaciones y su exposición a factores económicos, cambiarios y de consumo en diferentes países.

# Análisis de estados financieros

```{r}
anual <- read_excel(
  "data/Alsea, S.A.B. DE C.V.xlsx",
  sheet = "Anual",
  skip = 9
)

anual <- anual[-1, -1]

anual <- anual |>
  mutate(
    `2025` = as.numeric(`2025`),
    `2024` = as.numeric(`2024`),
    `2023` = as.numeric(`2023`),
    `2022` = as.numeric(`2022`),
    `2021` = as.numeric(`2021`)
  )

```

## Ingresos

```{r}
ingresos <- anual |>
  filter(`Estado de Resultados` == "Ingresos netos por ventas") |>
  select(`Estado de Resultados`, `2025`, `2024`, `2023`)
```

```{r echo=FALSE}
ingresos_tabla <- data.frame(
  Año = c(2025, 2024, 2023),
  `Ingresos (millones MXN)` = c(
    ingresos$`2025` / 1000,
    ingresos$`2024` / 1000,
    ingresos$`2023` / 1000
  )
)

ingresos_tabla
```

Los ingresos netos por ventas de Alsea han ido aumentando en los últimos tres años. En 2023 fueron de aproximadamente \$76,231 millones de pesos, en 2024 subieron a \$77,563 millones y en 2025 llegaron a \$86,013 millones. Se puede ver que entre 2023 y 2024 el crecimiento fue pequeño, de aproximadamente 1.75%, pero en 2025 el aumento fue mucho mayor, de alrededor de 10.89%. Esto muestra que la empresa ha tenido una tendencia positiva en sus ventas, sobre todo en el último año analizado.

## Margen de utilidad bruta

```{r}
utilidad_bruta <- anual |>
  filter(`Estado de Resultados` == "Utilidad bruta") |>
  select(`Estado de Resultados`, `2025`, `2024`, `2023`)
```

```{r echo=FALSE}

utilidad_bruta_tabla <- data.frame(
  Año = c(2025, 2024, 2023),
  Utilidad_bruta = c(
    utilidad_bruta$`2025` / 1000,
    utilidad_bruta$`2024` / 1000,
    utilidad_bruta$`2023` / 1000
  )
)

utilidad_bruta_tabla
```

```{r echo=FALSE}
margen_bruto_2025 <- utilidad_bruta$`2025` / ingresos$`2025`
margen_bruto_2024 <- utilidad_bruta$`2024` / ingresos$`2024`
margen_bruto_2023 <- utilidad_bruta$`2023` / ingresos$`2023`

```

```{r echo =FALSE  }
margen_bruto_tabla <- data.frame(
  Año = c(2025, 2024, 2023),
  Margen_bruto = c(
    margen_bruto_2025 * 100,
    margen_bruto_2024 * 100,
    margen_bruto_2023 * 100
  )
)

margen_bruto_tabla
```

El margen de utilidad bruta de Alsea se mantuvo bastante estable en los tres años analizados. En 2023 fue de aproximadamente 66.68%, en 2024 subió ligeramente a 66.98% y en 2025 bajó a 66.02%. Aunque hubo una pequeña disminución en 2025, el margen se ha mantenido alrededor del 66%, por lo que no se observan cambios muy grandes en la proporción de utilidad que queda después de cubrir el costo directo de las ventas.

## Margen de utilidad operativa

```{r}
utilidad_operativa <- anual |>
  filter(`Estado de Resultados` == "Ganancia operativa (EBIT)") |>
  select(`Estado de Resultados`, `2025`, `2024`, `2023`)
```

```{r echo =FALSE}
utilidad_operativa_tabla <- data.frame(
  Año = c(2025, 2024, 2023),
  Utilidad_operativa = c(
    utilidad_operativa$`2025` / 1000,
    utilidad_operativa$`2024` / 1000,
    utilidad_operativa$`2023` / 1000
  )
)

utilidad_operativa_tabla
```

```{r}
margen_operativo_2025 <- utilidad_operativa$`2025` / ingresos$`2025`
margen_operativo_2024 <- utilidad_operativa$`2024` / ingresos$`2024`
margen_operativo_2023 <- utilidad_operativa$`2023` / ingresos$`2023`

```

```{r echo=FALSE}
margen_operativo_tabla <- data.frame(
  Año = c(2025, 2024, 2023),
  Margen_operativo = c(
    margen_operativo_2025 * 100,
    margen_operativo_2024 * 100,
    margen_operativo_2023 * 100
  )
)

margen_operativo_tabla
```

La utilidad operativa de Alsea aumentó ligeramente en los tres años analizados, pasando de \$8,030.019 millones de pesos en 2023 a \$8,197.673 millones en 2024 y \$8,228.641 millones en 2025. Sin embargo, el margen operativo fue de 10.53% en 2023, 10.57% en 2024 y bajó a 9.57% en 2025. Esto quiere decir que, aunque la utilidad operativa aumentó en términos de dinero, en 2025 representó una menor proporción de las ventas, por lo que los gastos operativos tuvieron un mayor peso sobre los ingresos.

## Margen de utilidad neta

```{r}
utilidad_neta <- anual |>
  filter(`Estado de Resultados` == "Ganancia (Pérdida) Neta") |>
  select(`Estado de Resultados`, `2025`, `2024`, `2023`)

```

```{r echo=FALSE}
utilidad_neta_tabla <- data.frame(
  Año = c(2025, 2024, 2023),
  Utilidad_neta = c(
    utilidad_neta$`2025` / 1000,
    utilidad_neta$`2024` / 1000,
    utilidad_neta$`2023` / 1000
  )
)

utilidad_neta_tabla
```

```{r}
margen_neto_2025 <- utilidad_neta$`2025` / ingresos$`2025`
margen_neto_2024 <- utilidad_neta$`2024` / ingresos$`2024`
margen_neto_2023 <- utilidad_neta$`2023` / ingresos$`2023`
```

```{r echo=FALSE}
margen_neto_tabla <- data.frame(
  Año = c(2025, 2024, 2023),
  Margen_neto = c(
    margen_neto_2025 * 100,
    margen_neto_2024 * 100,
    margen_neto_2023 * 100
  )
)

margen_neto_tabla
```

La utilidad neta de Alsea cambió bastante durante los tres años analizados. En 2023 fue de \$3,041.618 millones de pesos, en 2024 bajó a \$762.591 millones y en 2025 volvió a aumentar a \$2,235.932 millones. Esto también se refleja en el margen neto, que fue de 3.989999% en 2023, bajó a 0.9831872% en 2024 y después aumentó a 2.599526% en 2025. Esto muestra que 2024 fue el año más débil de los tres en cuanto a la utilidad final que Alsea logró conservar de sus ventas, mientras que en 2025 hubo una recuperación, aunque todavía sin regresar al nivel de 2023.

## Nivel de endeudamiento y estructura del capital

```{r}
estructura_capital <- anual |>
  filter(`Estado de Resultados` %in% c(
    "Pasivos Totales",
    "Total de patrimonio"
  )) |>
  select(`Estado de Resultados`, `2025`, `2024`, `2023`)
```

```{r echo=FALSE}
estructura_capital_tabla <- data.frame(
  Año = c(2025, 2024, 2023),
  Patrimonio = c(
    estructura_capital$`2025`[1] / 1000,
    estructura_capital$`2024`[1] / 1000,
    estructura_capital$`2023`[1] / 1000
  ),
  Pasivos = c(
    estructura_capital$`2025`[2] / 1000,
    estructura_capital$`2024`[2] / 1000,
    estructura_capital$`2023`[2] / 1000
  )
)

estructura_capital_tabla

```

```{r}
deuda_financiera <- anual |>
  filter(`Estado de Resultados` %in% c(
    "Créditos y préstamos no corrientes",
    "Créditos y préstamos corrientes"
  )) |>
  select(`Estado de Resultados`, `2025`, `2024`, `2023`)
```

```{r echo=FALSE}
deuda_financiera_tabla <- data.frame(
  Año = c(2025, 2024, 2023),
  Deuda_no_corriente = c(
    deuda_financiera$`2025`[1] / 1000,
    deuda_financiera$`2024`[1] / 1000,
    deuda_financiera$`2023`[1] / 1000
  ),
  Deuda_corriente = c(
    deuda_financiera$`2025`[2] / 1000,
    deuda_financiera$`2024`[2] / 1000,
    deuda_financiera$`2023`[2] / 1000
  )
)

deuda_financiera_tabla
```

```{r}
deuda_total_2025 <- sum(deuda_financiera$`2025`)
deuda_total_2024 <- sum(deuda_financiera$`2024`)
deuda_total_2023 <- sum(deuda_financiera$`2023`)
```

```{r echo=FALSE}
deuda_total_tabla <- data.frame(
  Año = c(2025, 2024, 2023),
  Deuda_total = c(
    deuda_total_2025 / 1000,
    deuda_total_2024 / 1000,
    deuda_total_2023 / 1000
  )
)

deuda_total_tabla
```

```{r}
patrimonio <- estructura_capital |>
  filter(`Estado de Resultados` == "Total de patrimonio")

deuda_patrimonio_2025 <- deuda_total_2025 / patrimonio$`2025`
deuda_patrimonio_2024 <- deuda_total_2024 / patrimonio$`2024`
deuda_patrimonio_2023 <- deuda_total_2023 / patrimonio$`2023`
```

```{r echo=FALSE}
deuda_patrimonio_tabla <- data.frame(
  Año = c(2025, 2024, 2023),
  Deuda_patrimonio = c(
    deuda_patrimonio_2025,
    deuda_patrimonio_2024,
    deuda_patrimonio_2023
  )
)

deuda_patrimonio_tabla
```

La estructura de capital de Alsea muestra que los pasivos son mayores que el patrimonio en los tres años analizados. En 2023 los pasivos fueron de \$67,836.506 millones de pesos y el patrimonio de \$9,597.084 millones. En 2024 los pasivos aumentaron a \$72,925.233 millones, mientras que el patrimonio disminuyó a \$9,397.692 millones. Para 2025 los pasivos bajaron a \$71,518.037 millones, pero el patrimonio también disminuyó a \$8,778.766 millones.

En cuanto a la deuda financiera, en 2023 la deuda no corriente fue de \$39,483.732 millones y la deuda corriente de \$5,053.248 millones, dando una deuda total de \$44,536.980 millones. En 2024 la deuda no corriente aumentó a \$43,823.029 millones y la corriente a \$6,519.771 millones, por lo que la deuda total llegó a \$50,342.800 millones. Para 2025 la deuda no corriente bajó a \$33,334.765 millones, pero la deuda corriente aumentó bastante hasta \$17,559.845 millones, haciendo que la deuda total subiera a \$50,894.610 millones.\
También se puede ver que la relación deuda/patrimonio ha ido aumentando, pasando de **4.640678 en 2023**, a **5.356932 en 2024** y finalmente a **5.797467 en 2025**. Esto quiere decir que Alsea tiene una cantidad cada vez mayor de deuda financiera en relación con su patrimonio. Aunque en 2025 disminuyó la deuda de largo plazo, aumentó bastante la deuda corriente y el patrimonio siguió bajando, por lo que el nivel de apalancamiento de la empresa terminó siendo mayor.

# Indicadores financieros clave

## ROE

```{r}
roe_2025 <- utilidad_neta$`2025` / patrimonio$`2025`
roe_2024 <- utilidad_neta$`2024` / patrimonio$`2024`
roe_2023 <- utilidad_neta$`2023` / patrimonio$`2023`
```

```{r echo=FALSE}
roe_tabla <- data.frame(
  Año = c(2025, 2024, 2023),
  ROE = c(
    roe_2025 * 100,
    roe_2024 * 100,
    roe_2023 * 100
  )
)

roe_tabla
```

El ROE de Alsea cambió bastante durante los tres años analizados. En 2023 fue de 31.69%, en 2024 bajó a 8.11% y en 2025 volvió a aumentar a 25.47%. Esto muestra que en 2024 la empresa generó una menor utilidad en relación con el patrimonio de los accionistas, mientras que en 2025 tuvo una recuperación importante. Sin embargo, todavía no regresó al nivel de rentabilidad sobre el patrimonio que había tenido en 2023

## ROA

```{r}
activos <- anual |>
  filter(`Estado de Resultados` == "Activos Totales") |>
  select(`Estado de Resultados`, `2025`, `2024`, `2023`)

```

```{r}
roa_2025 <- utilidad_neta$`2025` / activos$`2025`
roa_2024 <- utilidad_neta$`2024` / activos$`2024`
roa_2023 <- utilidad_neta$`2023` / activos$`2023`
```

```{r echo =FALSE}
roa_tabla <- data.frame(
  Año = c(2025, 2024, 2023),
  ROA = c(
    roa_2025 * 100,
    roa_2024 * 100,
    roa_2023 * 100
  )
)

roa_tabla
```

El ROA de Alsea fue de 3.93% en 2023, bajó a 0.93% en 2024 y después aumentó a 2.78% en 2025. Esto muestra que en 2024 la empresa tuvo una menor capacidad para generar utilidad a partir de sus activos, mientras que en 2025 hubo una recuperación. Sin embargo, el ROA de 2025 todavía se encuentra por debajo del nivel que tenía en 2023, por lo que aunque la empresa mejoró su rentabilidad sobre los activos, aún no regresó al nivel anterior.

## Deuda / Capital

```{r echo =FALSE}
deuda_capital_tabla <- data.frame(
  Año = c(2025, 2024, 2023),
  Deuda_Capital = c(
    deuda_patrimonio_2025,
    deuda_patrimonio_2024,
    deuda_patrimonio_2023
  )
)

deuda_capital_tabla
```

La relación Deuda/Capital de Alsea fue de 4.640678 en 2023, aumentó a 5.356932 en 2024 y llegó a 5.797467 en 2025. Esto muestra que la deuda financiera ha ido aumentando en relación con el patrimonio de la empresa. En 2025, por cada peso de patrimonio, Alsea tenía aproximadamente 5.80 pesos de deuda financiera, lo que muestra un nivel de apalancamiento alto y mayor al observado en los dos años anteriores.

## Deuda / EBITDA

```{r}
ebitda <- anual |>
  filter(`Estado de Resultados` == "EBITDA") |>
  select(`Estado de Resultados`, `2025`, `2024`, `2023`)

```

```{r}
deuda_ebitda_2025 <- deuda_total_2025 / ebitda$`2025`
deuda_ebitda_2024 <- deuda_total_2024 / ebitda$`2024`
deuda_ebitda_2023 <- deuda_total_2023 / ebitda$`2023`

```

```{r echo=FALSE}
deuda_ebitda_tabla <- data.frame(
  Año = c(2025, 2024, 2023),
  Deuda_EBITDA = c(
    deuda_ebitda_2025,
    deuda_ebitda_2024,
    deuda_ebitda_2023
  )
)

deuda_ebitda_tabla
```

La relación Deuda/EBITDA de Alsea fue de 2.814839 en 2023, aumentó a 3.106806 en 2024 y después bajó ligeramente a 3.009262 en 2025. Esto muestra que en 2024 la deuda de la empresa representó una mayor cantidad de veces su EBITDA, mientras que en 2025 hubo una pequeña mejora. Aun así, la relación se mantiene alrededor de 3 veces, por lo que Alsea sigue teniendo un nivel de deuda importante en comparación con la capacidad que genera a través de su operación.

## Margen EBITDA

```{r}
margen_ebitda_2025 <- ebitda$`2025` / ingresos$`2025`
margen_ebitda_2024 <- ebitda$`2024` / ingresos$`2024`
margen_ebitda_2023 <- ebitda$`2023` / ingresos$`2023`
```

```{r}
margen_ebitda_tabla <- data.frame(
  Año = c(2025, 2024, 2023),
  Margen_EBITDA = c(
    margen_ebitda_2025 * 100,
    margen_ebitda_2024 * 100,
    margen_ebitda_2023 * 100
  )
)

margen_ebitda_tabla

```

El margen EBITDA de Alsea se mantuvo bastante estable entre 2023 y 2024, pasando de 20.75560% a 20.89141%, pero en 2025 bajó a 19.66289%. Esto muestra que en 2025 una menor proporción de los ingresos terminó convirtiéndose en EBITDA. Aunque la disminución no fue muy grande, sí refleja que la rentabilidad operativa antes de intereses, impuestos, depreciación y amortización fue un poco menor que en los dos años anteriores.

# Cálculo del EPS trimestral 2019-2025


# Dividendos y Split

## Dividendos

## Split



# Identificación de los tipos de riesgos

## Riesgos operativos

## Riesgos macroeconómicos

## Riesgos financieros

# Conclusión

# Referencias
