---
title: "Proyecto Final - Parte 2"
subtitle: "Alsea, S.A.B. de C.V. (ALSEA.MX)"
author:
  - "Nicole Getzabel Flores Godínez"
  - "Andrea Gutiérrez Rentería"
  - "Isaac Emiliano Meza López"
  - "María Fernanda Gómez Flores"
output:
  html_document:
    toc: true
    toc_float: true
    number_sections: true
---

```{r setup, include=FALSE}
knitr::opts_chunk$set(
  echo = FALSE,
  warning = FALSE,
  message = FALSE
)

library(quantmod)
library(moments)
```


# Introducción

# Exploración de la serie histórica



## Precio histórico de ALSEA

Para comenzar el análisis se descargó la serie histórica del precio de la acción de Alsea desde 1999, año en que la empresa comenzó a cotizar en la Bolsa Mexicana de Valores, hasta el cierre del primer semestre de 2026. Se utiliza el precio de cierre ajustado, ya que incorpora los ajustes históricos que pueden existir por dividendos o splits y permite trabajar con una serie comparable a lo largo del tiempo.
```{r precio-historico}
ticker <- "ALSEA.MX"
inicio <- "1999-01-01"
fin <- "2026-07-01"

getSymbols(
  ticker,
  src = "yahoo",
  from = inicio,
  to = fin
)

prices <- na.omit(Ad(get(ticker)))

head(prices)
tail(prices)
```



## Rendimientos

## Periodos relevantes

## Máximo drawdown

# Identificación de eventos y explicación de cambios

## Periodo 1

## Periodo 2

## Periodo 3

## Periodo 4

## Periodo 5

# Relación con el entorno económico

## Rendimiento anual de ALSEA y crecimiento del PIB

## Interpretación de la relación con el ciclo económico

# Análisis del periodo reciente

# Conclusión

# Referencias
