---
title: "Proyecto Final - Parte 2"
subtitle: "Alsea, S.A.B. de C.V. (ALSEA.MX)"
author:
  - "Nicole Getzabel Flores Godínez"
  - "Andrea Gutiérrez Rentería"
  - "Isaac Emiliano Meza López"
  - "María Fernanda Gómez Flores"
output:
  html_document:
    toc: true
    toc_float: true
    number_sections: true
---

```{r setup, include=FALSE}
knitr::opts_chunk$set(
  echo = FALSE,
  warning = FALSE,
  message = FALSE
)

library(readxl)
library(quantmod)
library(moments)
```

# Introducción

En esta segunda parte del proyecto vamos a analizar cómo se ha movido históricamente el precio de la acción de Alsea y sus rendimientos, para después relacionar esos movimientos con eventos reales que pudieron haber afectado a la empresa y al mercado.

Primero vamos a revisar la serie de precios y rendimientos e identificar periodos donde hubo cambios fuertes, tanto caídas como recuperaciones. También vamos a calcular el máximo drawdown para ver cuál ha sido la caída acumulada más fuerte de la acción dentro del periodo que estamos analizando.

Después se van a investigar noticias y eventos económicos, políticos y específicos de Alsea para entender qué estaba pasando alrededor de esos movimientos. La idea no es decir que una noticia por sí sola causó un cambio en el precio, sino analizar qué información nueva o qué choques pudieron cambiar las expectativas de los inversionistas.

# Exploración de la serie histórica

## Paquetes necesarios

Para trabajar la serie usamos principalmente `quantmod`, porque es la librería que hemos utilizado en clase para rendimientos y series financieras. Como los precios de ALSEA los descargamos de FactSet en Excel, también usamos `readxl` para poder importar el archivo.

## Importación y cobertura de los datos

Alsea comenzó a cotizar en la Bolsa Mexicana de Valores el 25 de junio de 1999. Para este análisis utilizamos la información histórica descargada de FactSet.

```{r importar_datos}
precios_factset <- read_excel(
  "data/Precios_ALSEA_FactSet.xlsx",
  skip = 2
)

precios_factset$Date <- as.Date(precios_factset$Date)

precios_factset <- precios_factset[
  order(precios_factset$Date),
]
```

Como la tarea pide analizar hasta el primer semestre de 2026, cortamos la serie al 30 de junio de 2026.

```{r periodo_analisis}
precios_alsea <- precios_factset[
  precios_factset$Date <= as.Date("2026-06-30"),
]

fecha_inicial <- first(precios_alsea$Date)
fecha_final <- last(precios_alsea$Date)
observaciones <- NROW(precios_alsea)

cobertura <- data.frame(
  Fecha_inicial = fecha_inicial,
  Fecha_final = fecha_final,
  Observaciones = observaciones
)

cobertura
```

La base tiene **6,487 observaciones diarias** entre el **13 de septiembre de 2000 y el 30 de junio de 2026**. Aunque Alsea empezó a cotizar desde 1999, en el archivo de FactSet que tenemos la información disponible empieza en septiembre de 2000, por eso no estamos usando datos anteriores que realmente no aparecen en la base.

También encontramos que en los primeros años hay varios precios repetidos y días donde no aparece volumen ni rendimiento. Por eso revisamos con más detalle la parte inicial de la serie antes de calcular los rendimientos.

```{r revision_datos_iniciales, include=FALSE}
revision_2004 <- precios_alsea[
  precios_alsea$Date >= as.Date("2004-04-15") &
  precios_alsea$Date <= as.Date("2004-04-30"),
]

revision_2007 <- precios_alsea[
  precios_alsea$Date >= as.Date("2007-02-01") &
  precios_alsea$Date <= as.Date("2007-02-15"),
]

revision_2004
revision_2007
```

A partir del **20 de abril de 2004** ya se observa información más regular en precio, volumen y variaciones diarias. Antes de esa fecha había varios precios repetidos y datos faltantes, por lo que decidimos empezar los cálculos cuantitativos desde ahí.

También revisamos febrero de 2007 porque Alsea tuvo un split de acciones en ese periodo. En la serie de FactSet no aparece una caída mecánica fuerte alrededor de esa fecha y los precios continúan de forma normal, por lo que la serie parece ya considerar ese ajuste.

Por esta razón, usamos el 20 de abril de 2004 como inicio para los cálculos y el primer rendimiento queda a partir del 21 de abril de 2004.

## Precio histórico de ALSEA

Primero graficamos el precio histórico para ver de manera general cómo se ha comportado la acción.

```{r grafica_precio}
plot(
  precios_alsea$Date,
  precios_alsea$Price,
  type = "l",
  main = "ALSEA - Precio histórico",
  ylab = "Precio (MXN)",
  xlab = "",
  col = "red"
)
```

En la gráfica se puede ver que el precio no ha tenido un comportamiento estable durante todo el periodo. Hay etapas donde la acción crece durante varios años y otras donde presenta caídas fuertes.

Visualmente destacan varios cambios importantes, sobre todo alrededor de 2008-2009 y 2020. También se ve una etapa de crecimiento importante después de la crisis de 2008 y otra recuperación fuerte después de 2020.

## Precio, log del precio y los rendimientos

Siguiendo lo que hemos trabajado en clase, primero convertimos el precio a una serie de tiempo y después calculamos el logaritmo del precio, el rendimiento simple y el rendimiento logarítmico.

```{r precio_y_rendimientos}
serie_analisis <- precios_alsea[
  precios_alsea$Date >= as.Date("2004-04-20"),
]

precio <- xts(
  serie_analisis$Price,
  order.by = serie_analisis$Date
)

log_precio <- log(precio)

simple_rend <- dailyReturn(
  precio,
  type = "arithmetic"
)[-1]

log_rend <- dailyReturn(
  precio,
  type = "log"
)[-1]

head(cbind(simple_rend, log_rend, log_precio[index(log_rend)]))
```

El rendimiento simple se calcula como:

$$R_t=\frac{P_t}{P_{t-1}}-1$$

y el rendimiento logarítmico como:

$$r_t=\ln\left(\frac{P_t}{P_{t-1}}\right)$$

Calculamos los dos para no mezclar conceptos, pero para el análisis usamos principalmente el rendimiento logarítmico porque es el que hemos trabajado en clase y nos permite analizar los cambios diarios del precio de una forma consistente.

## Gráfica de los rendimientos

```{r grafica_rendimientos}
plot(
  log_rend,
  main = "ALSEA - Rendimiento logarítmico diario",
  ylab = "Rendimiento",
  xlab = "",
  col = "purple"
)

abline(h = 0)
```

En la gráfica se puede ver que la mayoría de los rendimientos diarios están cerca de cero, pero hay ciertos periodos donde los cambios son mucho más grandes.

Esto nos dice que no todos los periodos tienen el mismo nivel de movimientos. Hay etapas relativamente tranquilas y otras donde la acción presenta caídas y subidas mucho más fuertes.

Para ubicar mejor esos días, ordenamos los rendimientos desde los más negativos hasta los más positivos.

```{r movimientos_extremos}
rendimientos_tabla <- data.frame(
  Fecha = index(log_rend),
  Rendimiento = as.numeric(log_rend)
)

rendimientos_negativos <- rendimientos_tabla[
  order(rendimientos_tabla$Rendimiento),
]

rendimientos_positivos <- rendimientos_tabla[
  order(-rendimientos_tabla$Rendimiento),
]

head(rendimientos_negativos, 10)
head(rendimientos_positivos, 10)
```

Entre los rendimientos negativos más fuertes aparecen varias fechas de **2008-2009** y especialmente de **marzo de 2020**. El rendimiento logarítmico negativo más grande de la muestra fue el **17 de marzo de 2020** y al día siguiente también hubo otra caída muy fuerte.

Después también aparecen rendimientos positivos altos, sobre todo en periodos donde el precio comenzó a recuperarse. Esto es importante porque nos muestra que cuando hay mucha incertidumbre no solo pueden existir caídas grandes, también pueden aparecer recuperaciones rápidas.

## Comportamiento general de la serie

En general, la serie muestra diferentes etapas. Primero el precio se encontraba en niveles relativamente bajos y después comenzó a crecer de forma importante.

En 2008-2009 se observa una caída fuerte y varios rendimientos diarios extremos. Después de eso la acción se recupera y vuelve a crecer durante varios años.

Más adelante, entre 2018 y 2019, el precio vuelve a debilitarse y en 2020 la caída se vuelve mucho más fuerte. En ese año también aparecen algunos de los rendimientos diarios más extremos de toda la muestra.

Después de 2020 la acción presenta una recuperación muy importante, aunque eso no significa que desde ahí el comportamiento haya sido estable. En los años siguientes también se observan correcciones y nuevas caídas.

Por eso consideramos que no basta con ver únicamente si el precio subió o bajó. También es importante analizar qué estaba pasando en esos momentos y qué nueva información pudieron estar recibiendo los inversionistas.

## Identificación de periodos relevantes

Para elegir los periodos no tomamos solamente los días con rendimientos extremos, porque la tarea pide analizar etapas más amplias. Primero seleccionamos varias ventanas donde visualmente se observaban movimientos importantes y calculamos cuánto cambió el precio entre el inicio y el final de cada una.

```{r periodos_candidatos}
periodo_1 <- serie_analisis[
  serie_analisis$Date >= as.Date("2008-01-01") &
  serie_analisis$Date <= as.Date("2009-06-30"),
]

periodo_2 <- serie_analisis[
  serie_analisis$Date >= as.Date("2015-01-01") &
  serie_analisis$Date <= as.Date("2017-12-31"),
]

periodo_3 <- serie_analisis[
  serie_analisis$Date >= as.Date("2018-01-01") &
  serie_analisis$Date <= as.Date("2019-12-31"),
]

periodo_4 <- serie_analisis[
  serie_analisis$Date >= as.Date("2020-02-01") &
  serie_analisis$Date <= as.Date("2020-05-31"),
]

periodo_5 <- serie_analisis[
  serie_analisis$Date >= as.Date("2020-06-01") &
  serie_analisis$Date <= as.Date("2023-12-31"),
]

periodo_6 <- serie_analisis[
  serie_analisis$Date >= as.Date("2024-01-01") &
  serie_analisis$Date <= as.Date("2026-06-30"),
]
```

```{r cambios_periodos}
cambio_1 <- (last(periodo_1$Price) / first(periodo_1$Price) - 1) * 100
cambio_2 <- (last(periodo_2$Price) / first(periodo_2$Price) - 1) * 100
cambio_3 <- (last(periodo_3$Price) / first(periodo_3$Price) - 1) * 100
cambio_4 <- (last(periodo_4$Price) / first(periodo_4$Price) - 1) * 100
cambio_5 <- (last(periodo_5$Price) / first(periodo_5$Price) - 1) * 100
cambio_6 <- (last(periodo_6$Price) / first(periodo_6$Price) - 1) * 100

cambios_periodos <- data.frame(
  Periodo = c(
    "2008 - 2009",
    "2015 - 2017",
    "2018 - 2019",
    "Febrero - Mayo 2020",
    "2020 - 2023",
    "2024 - Junio 2026"
  ),
  Cambio_porcentual = c(
    cambio_1,
    cambio_2,
    cambio_3,
    cambio_4,
    cambio_5,
    cambio_6
  )
)

cambios_periodos
```

Este cambio porcentual se calcula como:

$$Cambio=\left(\frac{P_{final}}{P_{inicial}}-1\right)\times100$$

Aquí es importante aclarar que este cálculo solo compara el precio del inicio y del final de cada ventana. No es lo mismo que el máximo drawdown y tampoco es un rendimiento logarítmico acumulado.

Los cinco periodos que elegimos para analizar fueron:

- **2008-2009:** caída aproximada de **48.76%**.
- **2015-2017:** incremento aproximado de **61.33%**.
- **2018-2019:** caída aproximada de **23.39%**.
- **Febrero-mayo de 2020:** caída aproximada de **59.12%**.
- **2020-2023:** incremento aproximado de **234.69%**.

Elegimos periodos tanto de caídas como de recuperación porque queremos entender qué eventos pudieron cambiar las expectativas del mercado en ambos sentidos y no solo analizar momentos negativos.

El periodo de **2024 a junio de 2026** tuvo una caída aproximada de **27.54%**, pero lo dejamos para el apartado de periodos recientes porque ahí se va a analizar específicamente lo que ha pasado durante el último año.

# Máximo drawdown

El máximo drawdown nos sirve para medir cuál fue la caída acumulada más fuerte desde un máximo previo hasta un mínimo posterior.

La fórmula es:

$$Drawdown_t=\frac{P_t}{P_{max,t}}-1$$

donde $P_{max,t}$ es el precio máximo que se había observado hasta ese momento.

```{r maximo_drawdown}
precio_num <- as.numeric(precio)

maximo_previo <- cummax(precio_num)

drawdown <- (precio_num / maximo_previo) - 1

max_drawdown <- min(drawdown)

indice_minimo <- which.min(drawdown)

fecha_minimo <- index(precio)[indice_minimo]

max_drawdown * 100
fecha_minimo
```

Después identificamos también desde qué máximo empezó esa caída para poder interpretar mejor el resultado.

```{r detalle_drawdown}
precio_minimo <- precio_num[indice_minimo]

indice_maximo <- which.max(
  precio_num[1:indice_minimo]
)

precio_maximo <- precio_num[indice_maximo]

fecha_maximo <- index(precio)[indice_maximo]

detalle_drawdown <- data.frame(
  Fecha_maximo = fecha_maximo,
  Precio_maximo = precio_maximo,
  Fecha_minimo = fecha_minimo,
  Precio_minimo = precio_minimo,
  Max_drawdown = max_drawdown * 100
)

detalle_drawdown
```

```{r grafica_drawdown}
plot(
  index(precio),
  drawdown,
  type = "l",
  main = "ALSEA - Drawdown histórico",
  ylab = "Drawdown",
  xlab = "",
  col = "blue"
)

abline(h = 0)
```

El máximo drawdown de ALSEA fue de aproximadamente **-84.47%**. El máximo previo se registró el **13 de abril de 2007**, cuando el precio estaba alrededor de **$20.07 MXN**, y el punto más bajo de esta caída fue el **11 de marzo de 2009**, cuando el precio llegó aproximadamente a **$3.12 MXN**.

Esto quiere decir que, tomando como referencia ese máximo anterior, la acción llegó a perder cerca del 84% de su valor antes de recuperarse.

También es importante no confundir este resultado con la caída de 48.76% que calculamos para el periodo 2008-2009. Ese porcentaje solo compara el precio del inicio y el final de la ventana que seleccionamos, mientras que el drawdown busca el máximo previo y el mínimo posterior.

Este resultado muestra que una pérdida se puede ir acumulando durante un periodo y terminar siendo mucho mayor que una caída observada en un solo día. Además, el mínimo ocurre durante la crisis financiera de 2008-2009, por lo que ese periodo claramente necesita analizarse con noticias y eventos del entorno para entender mejor qué estaba pasando.

# Identificación de eventos y explicación de cambios

## Periodo 1: 2008-2009

## Periodo 2: 2015-2017

## Periodo 3: 2018-2019

## Periodo 4: Febrero-mayo 2020

## Periodo 5: 2020-2023

# Relación con el entorno económico

## Rendimiento anual de ALSEA y crecimiento del PIB

## Interpretación de la relación con el ciclo económico

# Análisis de los periodos más recientes

# Conclusión

# Referencias
